【裁判字號】    96,簡上,565
【裁判日期】    970318
【裁判案由】    詐欺
【裁判全文】
臺灣桃園地方法院刑事判決             96年度簡上字第565號
上  訴  人
即  被  告  乙○○
選任辯護人  黃暖琇律師
上列上訴人即被告因詐欺案件，不服本院桃園簡易庭96年度桃簡
字第1104號，中華民國96年8 月24日第一審判決（聲請簡易判決
處刑書案號：臺灣桃園地方法院檢察署95年度偵字第2344號）提
起上訴，本院管轄之第二審合議庭判決如下：
    主  文
原判決撤銷。
乙○○共同意圖為自己不法之所有，以詐術使人將本人之物交付
，處有期徒刑參月，如易科罰金，以銀元參佰元即新臺幣玖佰元
折算壹日。減為有期徒刑壹月又拾伍日，如易科罰金，以銀元參
佰元即新臺幣玖佰元折算壹日。未扣案如附表所示之物，沒收。
    事  實
一、乙○○明知一般國人向金融機構開設帳戶，並無任何法令限
    制，若係用於存提款之正當用途，大可光明正大自行申請使
    用，若有人刻意收集他人帳戶用以存提款項，依一般常識，
    極易判斷係隱身幕後之人基於使用別人之帳戶，躲避存提款
    不易遭人循線追查之考慮而為，自可產生與不法犯罪目的相
    關之合理懷疑，而認係詐欺集團欲利用人頭帳戶為犯罪工具
    ，且該詐欺集團之成員與其既無關係，亦無可能將所詐騙他
    人存入其帳戶之金錢，任其提領花用，他人所存入其帳戶之
    款項顯均係詐欺集團以組織性之方法詐取他人財物之所得，
    竟因貪圖蠅利，與真實姓名年籍不詳已成年之詐欺集團成員
    共同基於意圖為自己不法之所有之犯意聯絡，於民國92年2
    月下旬某日，將其向中華郵政股份有限公司臺中水湳郵局所
    申辦之局號：0000000 號、帳號：0000000 號帳戶，提供予
    真實姓名年籍不詳之成年詐騙集團成員，該詐欺集團某真實
    姓名年籍不詳自稱「劉曉華」、「林嘉雄」之成年男子，先
    已於91年11月間，在報紙刊登內容為「投資入股、兩岸貿易
    電話0000000000聯絡人劉曉華」之廣告，誘使甲○○撥打電
    話與之聯絡，「劉曉華」、「林嘉雄」乃分別向之詐稱有高
    獲利之兩岸商品貿易可投資等語，「林嘉雄」為取信予甲○○，於91年11月18日至桃園縣中壢市○○路郵局，匯款3 萬
    元予甲○○，致甲○○陷於錯誤，而依渠等指示，於91年2
    月27日匯款新台幣35,000元至乙○○上揭帳戶，乙○○在該
    款項匯入帳戶後，旋即提領花用，而以此方式遂行詐欺取財
    之犯行。嗣經甲○○發覺受騙而報警處理後，因而循線查悉
    上情。
二、案經甲○○告訴暨新竹市警察局第二分局報請臺灣桃園地方
    法院檢察署檢察官偵查後聲請簡易判決處刑。
    理  由
壹、程序部分：
    按傳聞法則之重要理論依據，在於傳聞證據未經當事人之反
    對詰問予以核實，乃予排斥，惟若當事人已放棄對原供述人
    之反對詰問權，於法院審判時表明同意該等傳聞證據可作為
    證據，基於證據資料愈豐富，愈有助於真實發現之理念，並
    貫徹刑事訴訟法修法加重當事人進行主義之精神，確認當事
    人對於證據能力有處分權之制度，傳聞證據經當事人同意作
    為證據，法院認為適當者，亦得為證據。另當事人於調查證
    據時，對於傳聞證據表示「沒有意見」，而未於言詞辯論終
    結前聲明異議，應視為已有將該等傳聞證據採為證據之同意
    ，此刑事訴訟法第159 條之5 定有明文。本案被告、辯護人
    於本院準備程序中已表示對卷內人證、書證之證據能力無意
    見，本院審理時，被告對於被告以外之人於審判外之陳述之
    證據能力並未表示意見，迄本院辯論終結前，亦未爭執本案
    證據之證據能力，依刑事訴訟法第159 條之5 第2 項之規定
    ，應視為被告已同意本案相關之傳聞證據均可作為證據，本
    院斟酌本案卷內之證據並非非法取得，亦無證明力明顯過低
    之情形，且經本院於審判期日依法進行證據之調查、辯論，
    被告於訴訟上之程序權，已受保障，前揭各該證據，均得採
    為證據，先予敘明。
貳、實體部分：
一、訊據被告乙○○矢口否認有何詐欺之犯行，辯稱：伊所有臺
    中水湳郵局帳戶是伊自己在使用，並沒有賣給他人，也沒有
    告訴任何人帳號或借給他人使用，伊也是被害人，被害人甲○○所匯入之款項，伊以為是詐騙集團要還伊的錢云云。惟
    查：
  (一)被告乙○○於75年10月5 日向中華郵政股份有限公司臺中水
    湳郵局申請開立局號：0000000 號、帳號：0000000 號帳戶
    之事實，業據被告乙○○坦認不諱，並有中華郵政股份有限
    公司臺中郵局函檢附被告前述帳戶立帳申請書、印鑑卡等資
    料在卷可按（見94年度他字第1371號卷第107 頁至第108 頁
    、本院卷二第30頁），是前述帳戶確為被告所有一節，堪以
    認定。
  (二)被害人甲○○遭詐欺取財之經過，且被害人甲○○在匯入上
    開35,000元後，由被告乙○○將上揭款項轉入其所有台新銀
    行帳戶供其繳納款項使用等情，除為被告所自承外，並據被
    害人甲○○於警詢、偵查中指訴甚詳，並有郵政國內匯款執
    據、被告前開帳戶之交易明細資料等在卷可稽（見94年度交
    查字第293 號卷第43頁、94年度他字第1371號卷第115 頁）
    ，是被害人甲○○遭詐騙集團詐騙，而以匯款方式匯入35,0
    00元至被告上開帳戶，並係被告將上開金額轉出花用之事實
    ，亦堪認定。
  (三)被告雖辯以：伊係遭詐騙集團詐騙並匯款至戶名為李政良、
    陳君瑋、賴耿新、蘇松發、周淑芬等人之帳戶後，伊要求詐
    騙集團還款，所以才會誤以為被害人甲○○所匯入之上開金
    額，係詐騙集團所還款項云云，並提出其匯款予李政良、陳
    君瑋、賴耿新、蘇松發、周淑芬等人之匯款執據而為佐證，
    然經本院依職權調閱李政良、陳君瑋、賴耿新、蘇松發、周
    淑芬等人之前案紀錄表查知李政良、陳君瑋或有因幫助詐欺
    案件經地方法院檢察署檢察官為緩起訴處分，或經法院判刑
    ，然李政良、陳君瑋幫助詐欺所提供之帳戶，均與被告所匯
    入之帳戶不同，賴耿新、蘇松發則無任何幫助詐欺之前案紀
    錄，周淑芬所涉詐欺案件則由臺灣士林地方法院檢察署檢察
    官偵查中，此有李政良等人之臺灣高等法院被告前案紀錄表
    、臺灣高雄地方法院檢察署檢察官94年度偵緝字第94號緩起
    訴處分書、臺灣臺南地方法院95年度簡字第3881號判決書、
    臺灣嘉義地方法院93年度嘉簡字第68號判決書在卷可按，則
    被告所辯顯不足採。
  (四)查金融機關存款帳戶，一般人極易申請取得，且個人之存款
    帳戶存簿，乃關係該帳戶之款項之存取，若非極為信任之親
    友因急迫情形有立即使用之必要之情形外，否則本可各自自
    行開立帳戶使用，自無須向他人借用或價購；個人之帳戶存
    簿，亦無任意交付予不認識之人之理；又電視媒體對於使用
    人頭帳戶行詐騙或恐嚇之事，已廣為宣傳，被告乙○○當時
    為一年逾42歲之成年人，渠當有相當之智識程度與生活經驗
    ，對此亦當認識甚明，卻猶將上開帳戶帳號提供予真實姓名
    年籍不詳之成年人及其同夥使用，並將被害人甲○○遭詐騙
    所匯入款項轉出花用，則其顯係本件詐欺取財犯行之共同正
    犯。
  (五)綜上所述，本案事證已臻明確，被告詐欺取財犯行洵堪認定
    ，應依法論科。
二、新舊法比較：
    查被告乙○○行為後，刑法於94年2 月2 日修正公布，，並
    於95年7 月1 日起施行，修正後刑法第2 條第1 項對新舊法
    之比較，規定：「行為後法律有變更者，適用行為時之法律
    ，但行為後之法律有利於行為人者，適用最有利於行為人之
    法律」，此係規範行為人行為後法律變更所生新舊法律比較
    適用之準據法，本身並無比較新舊法之問題。茲以上開規定
    為據，就本案有關之新舊法比較部分，臚列如下：
  (一)刑法第339 條第1 項之詐欺取財罪定有罰金刑，而僅規定其
    罰金之最高度為1,000 元（此部分無庸比較，詳如後述），
    並未規定其最低度，故應適用修正前刑法第33條第5 款之規
    定，以資補充；而該條規定則有修正。如適用修正前刑法第
    33條第5 款規定，前開詐欺取財罪最低可處銀元1 元之罰金
    ，並應依修正前罰金罰鍰提高標準條例第1 條前段規定提高
    10倍，再依現行法規所定貨幣單位折算新臺幣條例第2 條規
    定，折算為新臺幣30元，如適用修正後刑法第33條第5 款規
    定，則該罪最低僅能處罰金新臺幣1,000 元，比較結果，顯
    以修正前法律之規定，對被告較為有利。
  (二)本次雖然同時增訂刑法施行法第1 條之1 ，將罰金刑之貨幣
    單位自銀元修正為新臺幣，並將上引詐欺取財罪之罰金數額
    提高為30倍，惟如適用修正前法律之規定，上開詐欺取財罪
    之罰金最高額應適用罰金罰鍰提高標準條例第1 條前段、現
    行法規所定貨幣單位折算新臺幣條例第2 條規定提高10倍，
    並換算為新臺幣，其結果實際上與適用修正後刑法施行法第
    1 條之1 規定提高後之罰金數額，並無不同，參酌最高法院
    95年度第8 次、第21次刑事庭會議，此部分應逕行適用修正
    後法律之規定，無庸比較。
  (三)關於易科罰金之折算標準，修正前刑法第41條第1 項前段係
    以銀元100 元、200 元或300 元折算1 日，並應再適用罰金
    罰鍰提高標準條例第2 條、現行法規所定貨幣單位折算新臺
    幣條例第2 條規定，折算為以新臺幣300 元、600 元或900
    元折算1 日，修正後該規定則改以1,000 元、2,000 元或3,
    000 元折算1 日，比較結果，以修正前法律之規定對被告較
    為有利，應適用修正前法律之規定。
  經綜合比較，修正後規定並未較有利於行為人，則應依修正後
  刑法第2 條第1 項前段規定，適用行為時之法律，合先明。
三、按共同實施犯罪行為，在合同意思範圍內，相互利用他人之
    行為，以達其犯罪之目的，原不必每一階段均參與，祗須分
    擔犯罪行為之一部，即應對於全部所發生之結果共同負責；
    又共同正犯之意思聯絡，不限於事前有所協議，於行為當時
    ，基於相互之認識，以共同犯罪之意思參與者，亦無礙共同
    正犯之成立。而其意思聯絡，原不以數人間直接發生者為限
    ，即有間接之聯絡者，亦包括在內（最高法院77年台上字第
    2135號、73年台上字第2364號判例意旨參照）。次按刑法上
    之幫助犯，係指以幫助之意思，對於正犯資以助力，而未參
    與實施犯罪之行為者而言，如就構成犯罪事實之一部，已參
    與實施，即屬正犯而非幫助犯，以幫助他人犯罪之意思而參
    與犯罪構成要件之行為，即應成立共同正犯，而非幫助犯（
    最高法院96年度台上字第585 號判決意旨參照）。本案聲請
    簡易判決處刑意旨雖認定被告係犯刑法30條第1 項、第339
    條第1 項之幫助詐欺罪嫌，然查被告雖未全程參與詐欺集團
    每1 詐欺行為之階段，惟被告所參與者係詐欺集團重要之提
    供帳戶、並將所詐得財物供己花用足見其與上開詐欺集團成
    員係在合同意思範圍內，相互利用他人之行為，以達其等獲
    取詐騙款項之目的，則被告所參與者既係犯罪構成要件之行
    為，揆諸上開最高法院判決意旨，其與上開詐欺集團成員就
    上開犯行間，自有犯意之聯絡及行為分擔，應論以共同正犯
    ，此與僅提供帳戶讓被害人存入款項之行為，性質上僅可認
    為係詐欺取財構成要件以外之幫助行為尚屬有別，是公訴人
    認被告係犯幫助詐欺犯行，尚有誤會，惟因社會基礎事實同
    一，應依法變更起訴法條，併此敘明。是核被告乙○○上開
    所為，係犯刑法第339 條第1 項詐欺取財罪。被告與上開詐
    欺集團成員間，有犯意聯絡及行為分擔如上所述，應論以共
    同正犯。原審以被告犯罪事證明確，予以論罪科刑，固非無
    見。惟查：1.本件被告乙○○係詐欺取財之共同正犯，業如
    上述，原審認被告係詐欺取採之幫助犯；2.漏未將被告乙○○所有供犯罪所用如附表所示之物沒收，均有未洽。而被告
    提出上訴，並以前詞指摘原判決不當，顯無理由（業據本院
    詳述理由認定如前），固無可取，惟原審判決既有上開違誤
    ，自屬無可維持，應由本院將原判決撤銷改判。爰審酌被告
    乙○○並無前科，素行尚佳，有臺灣高等法院被告前案紀錄
    表在卷可稽，被告提供帳號予詐騙集團之成員，所為使詐欺
    集團之猖獗，影響社會、金融秩序正常交易安全及其犯罪之
    動機、目的、手段、生活狀況、被害人匯入款項之多寡，所
    生之危害之輕、重，暨被告犯罪後否認之態度等一切情狀，
    量處如主文所示之刑，並依修正前刑法第41條第1 項前段及
    修正前罰金罰鍰提高標準條例第2 條之規定，諭知易科罰金
    之折算標準。又被告犯罪時間在96年4 月24日以前，查無中
    華民國九十六年罪犯減刑條例所定不予減刑之情形，應依同
    條例第2 條第1 項第3 款之規定減其宣告刑2 分之1 ，並諭
    知易科罰金之折算標準，以示懲儆。另未扣案如附表所示之
    物係屬被告所有、供犯罪所用之物，爰依修正後刑法第38條
    第1 項第2 款規定宣告沒收。
四、無從併辦應退還檢察官處理部分：
一、台灣桃園地方法院檢察署檢察官移請本院併案審理之96年度
    偵字第8988號案件意旨略以：被告丙○○能預見任意將所有
    之金融機構帳戶交付於人，足供他人用為詐欺等犯罪後收受
    被害人匯款，以遂其掩飾或隱匿犯罪所得財物目的之工具，
    竟以前開結果之發生亦不違反其本意之幫助詐欺犯意，於民
    國91年間某日，在某不詳處所，將其所有之中壢龍崗郵局
    00000000000000號帳戶存摺、印章、提款卡及密碼等資料，
    交予某真實姓名年籍不詳之成年男子，任由其所屬詐騙集團
    成員使用，嗣該詐騙集團某年籍不詳之成員，於91年2 月間
    起同年4 月間，以「天堂鳥俱樂部」公關公司徵求陪同考察
    服務為由，向被害人甲○○佯稱先行代墊香港麗晶酒店、半
    島酒店之訂房費用等語，致被害人甲○○陷於錯誤，於附表
    所示之時間匯款至被告丙○○所提供之上開帳戶。嗣因甲○○發現受騙報警查獲。因認被告丙○○所涉該罪與原審所判
    被告丙○○所犯幫助詐欺之犯罪事實，有想像競合犯之裁判
    上一罪關係，聲請本院併予審理云云。經查：本件原審被告
    丙○○所犯幫助詐欺之犯罪事實，經原審為有罪判決之後，
    檢察官雖提起上訴，惟於本院審理時該部分業經公訴人撤回
    上訴確定，有撤回上訴聲請書1 份附於本院卷可按，則移請
    併辦部分既未經起訴，本院自無從併予審理，公訴人函請本
    院併予審理，核屬無據，應退還檢察官另行處理。
據上論斷，應依刑事訴訟法第455 條之1 第1 項、第3 項、第30
0 條、第369 條第1 項前段、第364 條、第299 條第1 項前段，
刑法第2 條第1 項前段、第28條、第339 條第1 項、修正前刑法
第41條第1 項前段，修正前罰金罰鍰提高標準條例第2 條，刑法
施行法第1 條第1 項、第2 項前段，中華民國九十六年減刑條例
第2 條第1 項第3 款、第7 條、第9 條，判決如主文。
本案經檢察官林安紜到庭執行職務。
中    華    民    國    97    年    3     月    18    日
                  刑事第一庭  審判長法  官  曾淑華
                                    法  官  鄭吉雄
                                    法  官  朱美璘
以上正本證明與原本無異
本件不得上訴
                                    書記官  谷貞豫
中    華    民    國    97    年    3     月    21    日
附錄本案論罪科刑法條：
刑法第339 條第1 項：
意圖為自己或第三人不法之所有，以詐術使人將本人或第三人之
物交付者，處五年以下有期徒刑、拘役或科或併科一千元以下罰
金。（註：本件主文所諭知之有期徒刑如易科罰金之折算標準，
係以銀元為單位，1 銀元折算新台幣3 元。）
附表：
 ┌──┬───────────┬────────────┐
 │編號│      名稱            │        帳號            │
 ├──┼───────────┼────────────┤
 │ 1  │中華郵政股份有限公司存│局號：0000000 號、帳號：│
 │    │簿1 本                │0000000 號              │
 └──┴───────────┴────────────┘


司法院資訊處製作；財團法人民間司法改革基金會備份。
